臺灣臺中地方法院刑事判決　　　　　　 100年度易字第1338號
公　訴　人　臺灣臺中地方法院檢察署檢察官
被　　　告　顏皇家
上列被告因妨害自由案件，經檢察官提起公訴（100年度偵字第7
269號），本院判決如下：
    主    文
顏皇家以加害自由之事，恐嚇他人致生危害於安全，處拘役拾
日，如易科罰金，以新臺幣壹仟元折算壹日。
    犯罪事實
一、顏皇家與其弟顏皇修分別係「鎮山土木包工業」之勞工安全
    管理人員及負責人。「鎮山土木包工業」於民國99年8月間
    ，以低於底價之價格，承攬臺中縣豐原市（現改制為臺中市
    豐原區○○○路綠山巷83號「福陽國民小學（下稱福陽國小
    ）」校舍防水工程。前開「福陽國小」校舍防水工程於99年
    10月15日會同建築師、會驗人員、監驗人員、主驗人員及廠
    商代表即顏皇家之父顏秀雄進行驗收，當場驗收結果，認為
    有十二項與契約、圖說、貨樣規定不符，該十二項缺失應於
    99年10月22日前改善完畢，報請複驗；嗣於99年11月5日上
    午會同建築師、監驗人員、主驗人員及廠商代表即顏皇家之
    父顏秀雄進行第二次複驗，當場驗收結果，認為仍有九項與
    契約、圖說、貨樣規定不符，該九項缺失應於99年11月15日
    前改善完畢，報請複驗；顏皇家與其弟顏皇修獲知複驗未通
    過後，隨即於99年11月5日15時許，共同前往臺中縣豐原市
    ○○路綠山巷83號之「福陽國小」，找承辦人即總務主任張
    玉蓮要求說明驗收未通過之原因，總務主任張玉蓮告知工程
    施作不理想後，顏皇家與其弟顏皇修無法接受，即前往校長
    室找校長江鴻鈞，校長江鴻鈞為平息顏皇家、顏皇修之憤怒
    ，便與總務主任張玉蓮、事務組長吳銘森，帶同顏皇家、顏
    皇修前往「福陽國小」地下室共同會勘施作現場，告知複驗
    要求應改善之缺失，顏皇家不滿校方之態度，認為校方刻意
    刁難，遂基於恐嚇他人自由之犯意，在「福陽國小」地下室
    ，當場對校長江鴻鈞、總務主任張玉蓮、事務組長吳銘森出
    言恫嚇稱：「要圍住學校」、「要叫兄弟來」等語，使校長
    江鴻鈞、總務主任張玉蓮、事務組長吳銘森等人心生畏怖，
    致生危害於安全。
二、案經臺中市政府警察局移送及臺灣臺中地方法院檢察署檢察
    官簽分偵查起訴。
    理    由
一、按被告以外之人於偵查中向檢察官所為之陳述，除顯有不可
    信之情況者外，得為證據，刑事訴訟法第159條之1第2項定
    有明文。查：證人江鴻鈞、張玉蓮、吳銘森於偵查中以證人
    身分具結後檢察官所為之陳述，係就其個人遭受被告顏皇家
    言語恐嚇之經歷而為陳述，渠等於偵查中所為之證述內容，
    並無顯不可信之情況，應具有證據能力，得為本案之證據使
    用。次按被告以外之人於審判外之陳述雖不符刑事訴訟法第
    159條之1至第159條之4等4條之規定，而經當事人於審判程
    式同意作為證據，法院審酌該言詞陳述或書面陳述作成時之
    情況，認為適當者，亦得為證據；刑事訴訟法第159條之5第
    1項定有明文。立法意旨在於傳聞證據未經當事人之反對詰
    問予以核實，原則上先予排除。惟若當事人已放棄反對詰問
    權，於審判程式中表明同意該等傳聞證據可作為證據，基於
    尊重當事人對傳聞證據之處分權，暨證據資料愈豐富，愈有
    助於真實發見之理念，且強化言詞辯論主義，使訴訟程式得
    以順暢進行，上開傳聞證據亦均具有證據能力。查：證人江
    鴻鈞、張玉蓮、吳銘森於警詢中之陳述內容，業經本院於審
    理期日踐行調查證據程式，且於本院審理中讓被告對渠等進
    行交互詰問，本院審酌渠等於警詢陳述之製作及取得，並無
    證據顯示有何違背程式規定而欠缺適當性之情事，認以之為
    證據亦屬適當，應認亦均具有證據能力，得為本案之證據使
    用，合先敘明。
二、被告顏皇家矢口否認有何恐嚇危害他人安全之犯行，辯稱：
    伊從未講過這些話，伊只是針對工程上的瑕疵與他們交換意
    見而已，當時是因為工程上有一點問題，伊才會跟校長產生
    一點小衝突，伊認為地下室的電箱內有施工，但校方認為伊
    沒有做，校長只憑建築師認為沒有做，就不願意讓工程複驗
    通過，因此，雙方口氣就不佳，鎮山土木包工業驗收合格率
    已經高達百分之97.5，伊不需要為了百分之2的合格率與他
    們做爭執，且工程會有明述校方如果要使用到尚未驗收工程
    的話，就必須先行驗收、先行付款，才能使用該部分區域云
    云。經查：
（一）對於被告於99年11月5日15時許，在臺中縣豐原市○○路
      綠山巷83號「福陽國小」地下室，因複驗未通過問題，不
      滿校方之態度，認為校方刻意刁難，即當場出言恫嚇稱：
      「要圍住學校」、「要叫兄弟來」等語，使在場聽聞之校
      長江鴻鈞、總務主任張玉蓮、事務組長吳銘森等人心生畏
      怖，致生危害於安全等情，業據證人即校長江鴻鈞於偵查
      中證稱：當天早上這個工程是第二次的驗收，我們會同建
      築師去驗收，鎮山土木包工業的老闆顏秀雄與本校的主辦
      張玉蓮在場，當時還有九項工程項目我們覺得還需要改善
      ，我們希望老闆擇日再來進行驗收，但當天下午3點多，
      顏皇修就到學校來找張玉蓮，就說學校刁難他，張玉蓮說
      你們工程確實作的不夠理想，顏皇修就來校長室找伊，伊
      為了平息顏皇修的憤怒，就帶顏皇修去地下室現場看，跟
      他說有哪些地方不好，顏皇修就情緒爆發，他就先罵幹，
      伊說你罵那些話沒用驗收還是要照合約進行，後來顏皇家
      就進來罵幹，並且聲稱要圍堵學校，說要叫兄弟來，當時
      伊是有一點點恐懼，但伊認為這是廠商要嚇嚇人而已，後
      來他們就忿忿離開了等語（參照偵查卷第23頁）及於本院
      審理中證稱：被告有於99年11月5日15時許在福陽國小地
      下室說過要圍學校並叫兄弟來的話等語（參照本院卷第21
      頁），證人即總務主任張玉蓮於偵查中證稱：當天是第二
      次驗收，早上來的是鎮山公司的老先生，建築師有告訴他
      們相關缺失請他們限期改善，到了下午3點多，鎮山公司
      的老闆顏皇修就帶被告來，顏皇修要伊出去到施工場所，
      因為聲音比較大聲，吳銘森就跟伊一起出去，伊跟顏皇修
      解釋請他們依據早上的書面紀錄改善，顏皇修與被告他們
      兩位非常不高興，就說他們要去找校長江鴻鈞，之後校長
      帶著他們兩位去地下室，伊與吳銘森也跟著下去，校長在
      現場跟他們解釋，顏皇修帶來的被告就開始罵三字經，並
      且對著我們三人說他要帶兄弟來，當天伊聽到他們這樣講
      ，很害怕，就提早離開學校等語（參照偵查卷第24頁）及
      本院審理中證稱：當天早上系爭工程有進行驗收，但是驗
      收沒有通過，後來到下午時，顏老闆有帶著被告到學校來
      找伊，對伊詢問一些問題，後來他沒有辦法接受伊提出來
      的意見，他們說要找校長談，所以伊就跟校長江鴻鈞、事
      務組長吳銘森、顏老闆即被告五人一起到地下室，然後校
      長就逐項解釋沒有通過的原因，然後他們就開始有一些不
      友善的言詞，被告就說有一大串話，其中就有說到要圍堵
      學校，要找兄弟，因為這不是伊的生活圈會遇到的事，所
      以伊覺得很害怕，一直到現在，伊只要想到這件事，就會
      很害怕等語（參照本院卷第22頁反面），證人即事務組長
      吳銘森於偵查中證稱：當天下午有顏皇修與被告二人來學
      校，張玉蓮先過去，伊也跟著去，顏皇修與被告就質疑為
      何驗收還不能通過，後來我們校長有帶他們去地下室，伊
      與張玉蓮也有一起去，校長向他們解釋，後來被告就說要
      找兄弟來，也大聲罵三字經，伊會害怕，因為從沒想過會
      變成這樣等語（參照偵查卷第24至25頁）及於本院審理中
      證稱：被告有說過要叫兄弟（台語），但被告有沒有說過
      要圍堵學校，我不記得了等語（參照本院卷第23頁）屬實
      ，並有臺中縣豐原市福陽國小99年10月15日、99年11月5
      日、99年11月12日驗收紀錄共3份（參照本院卷第30至32
      頁）、鎮山土木包工業向臺灣銀行申請開立帳戶之活期存
      款存摺影本1份（參照警卷第22至23頁）、福陽國小決標
      公告1份（參照警卷第24至25頁）、鎮山土木包工業提出
      之工程估價單1份（參照警卷第26至27頁）等在卷可稽，
      證人江鴻鈞、張玉蓮、吳銘森與被告並無任何仇恨怨懟，
      自無刻意誣陷被告之理，且證人江鴻鈞、張玉蓮先後於警
      詢（參照警卷第11至15、16至20頁）、偵查（參照偵查卷
      第23、24頁）以迄本院審理中（參照本院卷第21、22頁）
      之證述內容及證人吳銘森於偵查（參照偵查卷第24至25頁
      ）及本院審理中（參照本院卷第23頁）之證述內容均屬相
      符，並無矛盾歧異之處，應當具有相當程度之可信度；佐
      以，被告之弟顏皇修於偵查中亦供稱：「我是鎮山土木包
      工業負責人，顏皇家是勞工安全管理人員。」、「當時因
      為校長講話聲音比較大聲，我們回答口氣上也不客氣。」
      等語（參照偵查卷第31頁），可見被告當時確實係因複驗
      未通過而與校方起衝突，被告在主觀認知校方刻意刁難之
      情緒下，衝動脫口而出前開恐嚇言語，應屬合理。是被告
      以「要圍住學校」、「要叫兄弟來」等加害自由之言語，
      恐嚇校長江鴻鈞、總務主任張玉蓮、事務組長吳銘森之犯
      行，應堪認定。
（二）按刑法所稱恐嚇之惡害通知，除加害人對外須有明確具體
      加害生命、身體、自由、名譽、財產法益之意思表現，於
      客觀上足以使一般人產生威脅，致接受意思者之生活狀態
      陷於危險不安之境地外，就被害人是否因此而心生畏怖，
      亦應本於社會一般客觀經驗法則以為判斷基準，始足為當
      。而依目前一般民眾之觀念認知，本案中被告因承攬「南
      陽國小」校舍防水工程複驗未通過，而與校方發生爭執，
      被告對校方態度心生不滿，認為校方刻意刁難，而對校長
      江鴻鈞、總務主任張玉蓮、事務組長吳銘森出言恫稱：「
      要圍住學校」、「要叫兄弟來」等語，該等言語含有挑釁
      、示警之意味，一般人在此情況下，聽聞此等言語，豈有
      不生畏懼之情，是衡諸一般社會通念，堪認該等言語係被
      告欲引藉暴力手段以加害校長江鴻鈞、總務主任張玉蓮、
      事務組長吳銘森等人自由之惡害通知，客觀上已足使一般
      人心生畏怖，在主觀上亦已使校長江鴻鈞、總務主任張玉
      蓮、事務組長吳銘森等人心生畏懼，並已達危害其身體安
      全之程度，至為灼然。
（三）被告雖辯稱：伊認為地下室電箱有施作，但校方認為沒有
      施作云云，然依據福陽國小99年11月5日之驗收紀錄（參
      照本院卷第31頁）之驗收結果記載：與契約、圖說、貨樣
      規定不符及其情形：
      1、通風孔底面防水改善應再改善
      2、通風孔底面排水孔清通應再改善
      3、中庭排水孔洩水應再改善
      4、中庭PVC排水管漏水應改善
      5、地下室階梯廣場西側集水溝PU施工應再改善
      6、地下室原有線路箱內防水施工應再加強
      7、地下室原有線路箱底部排水管應固定
      8、地下室廢水池頂排水孔應改善
      9、通風孔週邊環境應加強復原
      由此可知，「鎮山土木包工業」承攬該項「南陽國小」校
      舍防水工程第二次複驗之缺失問題，不僅被告所辯之地下
      室電箱問題，尚有通風孔、排水孔、PVC排水管、集水溝
      等問題，並非被告所稱之地下電箱單一問題，且地下室原
      有線路箱應改善之問題，亦非有無施做之問題，而係要求
      加強防水施工、固定底部排水管之問題，被告所辯，明顯
      與驗收紀錄要求限期改善之內容，並不相符，被告為此與
      校方起衝突，尚難據以為有利於被告之事證。另被告辯稱
      ：鎮山土木包工業驗收合格率已高達百分之97.5，不需要
      為了百分之2的合格率與校方起爭執云云，然被告確實為
      了複驗未通過，仍有九項缺失遭要求限期改善，而前往南
      陽國小與校方爭執，可見被告前開辯解，亦無資為有利於
      己之事證。
（四）至於，被告於本院100年5月13日審理期日要求調閱案發當
      天之錄影帶部分，依據現有卷證資料，並無被告所稱之現
      場錄影帶，本院自無從據以調查；又被告要求測謊部分，
      證人江鴻鈞、張玉蓮、吳銘森均不願意接受測謊鑑定，而
      公訴檢察官亦認為證人江鴻鈞、張玉蓮、吳銘森三人之證
      言互核相符，沒有測謊之必要，本院認為證人江鴻鈞、張
      玉蓮、吳銘森三人自警詢、偵查以迄本院審理中前後證述
      之內容均屬相符，並無刻意匿飾增減之情況存在，且渠等
      自始至終均不願對被告進行追究，本院認為應無強令渠等
      接受測謊鑑定之必要，而被告個人雖願意接受測謊鑑定，
      經本院檢送臺灣臺中地方法院檢察署欲進行測謊鑑定，惟
      經臺灣臺中地方法院檢察署函覆表示：「本案可編為測謊
      之題目為：被告顏皇家有無於99年11月5日對江鴻鈞等三
      人說『要圍住學校、要叫兄弟來』等語。惟查：測謊鑑定
      通常係以受測人所經歷之重大且不易遺忘之行為做為編題
      之內容，而本案被告有無說過某句話之行為非屬重大，且
      案發迄今已逾七月，受限於人的記憶力，當事人是否猶能
      清楚記得當時所說過的每一句話，甚有疑義，因認本案不
      宜以測謊來釐清。」，此有臺灣臺中地方法院檢察署100
      年6月14日中檢輝淵字第090232號函（參照本院卷第36至3
      7頁）在卷可稽，亦無調查之可能性；另外，被告於本院
      100年5月25日審理期日陳稱：「我當天有錄音、錄影，我
      要自清，如果法官不相信我的話，我會召開記者會，將當
      天的情況公布出來，並且對證人等三人提出偽證罪的告訴
      。」、「如果我遭受不利的判決，我才要提出來。」（參
      照本院卷第23頁正面、反面）、「我要等自清的時候提出
      ，確實有現場錄音光碟，我沒有辦法提出，我要等到審判
      完之後才要提出，當時的錄音是我本人以手機錄音的。」
      （參照本院卷第41頁反面）等語，被告有現場錄音此項對
      其有利之事證，本院令其當庭提出進行勘驗，被告不願意
      提出，本院既然無從確認該項現場錄音之存在與否及其真
      實性，對此明顯亦無調查之可能性。
（五）綜上所述，被告以「要圍住學校」、「要叫兄弟來」等加
      害自由之言語，恐嚇校長江鴻鈞、總務主任張玉蓮、事務
      組長吳銘森，致生危害於安全等情，應堪認定。被告所辯
      ，顯係事後卸責之詞，要難採信。本件事證已臻明確，被
      告犯行，洵堪認定。
三、核被告所為，係犯刑法第305條之恐嚇危害安全罪。爰審酌
    被告因承攬「南陽國小」校舍防水工程複驗未通過，不思以
    平和、誠懇態度切實瞭解工程缺失問題所在，卻因主觀認為
    校方刻意刁難，即恣意出言恐嚇校長江鴻鈞、總務主任張玉
    蓮、事務組長吳銘森，企圖以言語恫嚇之行為，給予校方壓
    力，以期順利通過複驗，且被告於犯罪後，猶否認犯行，未
    見悔意，而被告於本院審理中一再陳稱案發現場有以手機錄
    音，經本院要求提出進行勘驗，以釐清事實真相，卻遭被告
    拒絕，並以「我沒有辦法提出，我要等到審判完之後才要提
    出」、「若本案審理結果，仍然無法還我清白，我將召開記
    者會公開所有證據以自清，並對相關人等提出告訴，以還清
    譽」等語，企圖影響本院判決結果，被告之言語暴力行為，
    誠屬可議，惟因被告事後亦配合校方要求，進行改善，並經
    通過驗收，而校長江鴻鈞、總務主任張玉蓮、事務組長吳銘
    森等人亦於偵查中明確表示不願對被告提出告訴（參照偵查
    卷第23、24、25頁），考量被告僅係出言恐嚇，並未實際召
    喚黑道兄弟進圍堵校園，對於被害人實際所生之心理危害程
    度尚屬輕微等一切情形，量處如主文所示之刑，併予諭知易
    科罰金之折算標準，以示懲儆。
據上論斷，應依刑事訴訟法第299條第1項前段，刑法第305條、
第41條第1項前段，刑法施行法第1條之1第1項、第2項前段，判
決如主文。
中    華    民    國   100    年    7     月    6     日
                  刑事第七庭    法  官  巫淑芳
以上正本證明與原本無異。
如不服本判決應於收受判決後10日內向本院提出上訴書狀，並應
敘述具體理由；其未敘述上訴理由者，應於上訴期間屆滿後20日
內向本院補提理由書（均須按他造當事人之人數附繕本）「切勿
逕送上級法院」。
                                書記官  莊金屏
中    華    民    國   100    年    7     月    6     日
附錄論罪科刑法條：
中華民國刑法第305條：
以加害生命、身體、自由、名譽、財產之事，恐嚇他人致生危害
於安全者，處2年以下有期徒刑、拘役或3百元以下罰金。